臺灣臺南地方法院民事判決　九十一年度重訴字第四二號
　　原　　　告　台南縣歸仁鄉農會
　　法定代理人　乙○○
　　被　　　告　甲○○○
　　　　　　　　己○○○
　　　　　　　　丁○○
　　　　　　　　戊○○
　　被　　　告　丙○○
　　被　　　告　庚○○○
右當事人間請求給付借款事件，本院判決如左：
    主      文
被告應連帶給付原告新台幣陸佰柒拾壹萬伍仟元及如附表所示金額之利息暨違約金。
訴訟費用由被告連帶負擔。
本判決於原告以新臺幣貳佰貳拾參萬捌仟參佰參拾參元為被告供擔保後，得假執行。
但被告甲○○○、己○○○、丁○○、戊○○、丙○○如於假執行程序實施前，以新
臺幣陸佰柒拾壹萬伍仟元為原告預供擔保，得免為假執行。
    事      實
甲、原告方面：
一、聲明：求為判決：
(一)被告應連帶給付原告新台幣（下同）六百七十一萬五千元及如附表所示金額之利
    息及違約金。
(二)訴訟費用由被告連帶負擔。
(三)願供擔保請准宣告假執行。
二、陳述：
(一)訴外人林烏番（於民國八十二年三月五日死亡）於民國八十一年十一月二十八日
    與原告簽訂授信約定書，並邀同被告丙○○為連帶保證人，向原告分別於(1)八十
    一年十二月二日借款五十萬元，借款期間自八十一年十二月二日起至九十一年十
　　二月二日止，分期攤還，利息按原告基本放款利率機動調整，逾期視為全部到期
　　，上揭借款，至八十六年六月一日即未續繳，尚欠本金三十六萬二千元，當時利
　　息為週年利率百分之九（附表編號一）。(2)又於八十一年十二月二日借款三百九
　　十萬元，借款期間自八十一年十二月二日起至九十一年十二月二日止，分期攤還
　　，利息按原告基本放款利率機動調整，逾期視為全部到期，上揭借款，至八十六
　　年六月一日即未續繳，尚欠本金二百八十六萬元，當時利息為週年利率百分之九
　　（附表編號二）。(3)再於八十一年十二月二十四日借款三百萬元，借款期間自八
　　十一年十二月二十四日起至九十一年十二月二十四日止，分期攤還，利息按原告
　　基本放款利率機動調整，逾期視為全部到期，上揭借款，至八十五年十二月二十
　　三日即未續繳，尚欠本金一百九十九萬三千元，當時利息為週年利率百分之九（
　　附表編號三）。(4)另於八十二年二月二十七日借款二百萬元，借款期間自八十二
　　年二月二十七日起至九十二年二月二十七日止，分期攤還，利息按原告基本放款
　　利率機動調整，逾期視為全部到期，上揭借款，至八十六年二月二十六日即未續
　　繳，尚欠本金一百五十萬元，當時利息為週年利率百分之九（附表編號四）。又
　　約定上揭借款逾期未付，視為全部到期，除應償還全部本金及約定利息外，另自
　　逾期日起六個月以內者，加付上開利率百分之十，超過六個月者，加付上開利率
　　百分之二十之違約金。
(二)訴外人林烏番於八十二年三月五日死亡，而被告甲○○○、己○○○、丁○○、
    戊○○、丙○○、庚○○○等六人為林烏番之法定繼承人，有繼承系統表及戶籍
    謄本可稽，是被告等對於被繼承人林烏番之債務，依民法第一千一百三十八條、
    第一千一百五十三條、第一千一百四十八條前段規定，應負連帶責任。且訴外人
    林烏番於右揭借款時亦提供台南縣歸仁鄉○○○段一三九一、一三九二地號土地
    供擔保，經原告對被告甲○○○、己○○○、丁○○、戊○○等人聲請拍賣抵押
　　物，被告甲○○○、己○○○、丁○○、戊○○等人對本件債務均無異議，對本
　　件借款並無爭執。而借款人林烏番於本件四筆借款手續皆提供身分證及印鑑章委
　　由其媳婦黃美盆辦理，且本件借款係借新還舊，顯係林烏番之授與代理權（或表
　　見代理）之借款。惟該欠款，現經催討無著，爰依消費借貸及連帶保證之法律關
　　係，訴請如聲明所示。
三、證據：提出授信約定書二份，借據、轉帳支出傳票、轉帳收入傳票、放款帳卡各
    四份，利率變動表一紙，土地建築改良物抵押權設定契約書、他項權利證明書、
    台灣台南地方法院八十九年度拍字第六三七號民事裁定及確定證明書，被告戶籍
    謄本及林烏番除戶戶籍謄本暨繼承系統表各一份，台南縣歸仁鄉戶政事務所七十
    八年四月二十四日林烏番印鑑證明一紙。並聲請傳訊證人林吉慶、黃美盆。
乙、被告方面：
壹、被告甲○○○、己○○○、丁○○、戊○○部分：
一、聲明：
(一)原告之訴駁回。
(二)訴訟費用由原告負擔。
(三)如受不利判決，被告願供擔保，請准免為假執行。
二、陳述：
(一)否認被告之被繼承人林烏番曾於八十一年十二月二日、八十一年十二月二日、八
    十一年十二月四日、八十二年二月二十七日，邀被告丙○○為連帶保證人，先後
    向原告借款五十萬元、三百九十萬元、三百萬元、二百萬元，此稽之上述四紙借
    據並非受過教育之林烏番親筆簽名認同，而係與連帶保證人丙○○同一筆跡，是
    林烏番並無與原告訂立借款契約之意思表示，灼然甚明。
(二)被告之先父林烏番先生生前服務於台糖公司，並享有月退休金，經濟情況頗佳，
    亦擁有甚多不動產，又非從事生意投資，實無借款之必要，被告自知悉本件債務
    後，經細察得知上述被告先父林烏番之借款，均由其子即被告丙○○一子配合其
    服務於原告農會之妻子黃美盆片面一手完成，並無經林烏番同意，自不能對其發
    生借款契約效力，且提款亦非林烏番親筆，良以林烏番自八十一年十一月及十二
    月間即患嚴重腎病及肝腫瘤，並曾於八十一年十二月十六日至八十一年十二月二
    十一日住入成功大學附設醫院，因腎衰竭合併血尿接受洗腎，尤其八十一年十二
    月三十一日至八十二年一月八日、八十二年一月八日、八十二年一月十一日至八
    十二年一月十九日、八十二年一月二十三日至八十二年三月五日住入台南市立醫
    院，有二家醫院診斷書可證，更有不省人事住入加護病房之記錄，甚至林烏番八
    十二年三月五日即因阻塞性腎病合併急性腎衰竭致死，有死亡證明書可證。故林
    烏番不可能身患重病之下，猶先後於前揭借款時日，向原告簽借據借到上述金額
    。又上述借款均無林烏番親筆簽名認同，而竟全係與連帶保證人，亦即被告丙○
    ○之簽名筆跡相同。揆之林烏番當時重病，心神喪失，無意思能力，已如上述，
    自不可能為有效之法律行為，即本件借貸契約。則上述借款之借貸契約，原告均
    無按金融機關核貸規定辦理對保手續，即率予撥款，顯違核貸規定。
(三)按原告主張系爭四筆借款係因被告等之父林烏番一如以往，於七十八年五月八日
    以其所有台南縣歸仁鄉○○段一三九一、一三九二號兩筆土地，向原告農會親筆
    完成授信約定書，繼則於八十一年十一月二十八日又親筆向原告簽訂授信約定書
    ，向原告申請核貸一千五百萬元核准在先（有承辦人林吉慶可證），始據以分別
    右揭時日，邀被告丙○○為連帶保證人，向原告先後借款。質言之，原告主張係
    林烏番親筆簽名完成八十一年十一月二十八日之授信約定書，原告始據以核貸上
    述由黃美盆代理林烏番四筆借款，茲被告甲○○○、劉林秀玲、丁○○、戊○○
    否認林烏番八十一年十一月二十八日之親筆簽名於授信約定書，更否認有委託黃
    美盆代理上述四筆借款（借據之代簽名、代蓋章）。
(四)被告四人原於九十一年十二月六日審理時，自認八十一年十一月二十八日之授信
    約定書上林烏番簽名為林烏番筆跡，係因原告以前未准被告調閱七十八年五月八
    日授信約定書而誤認，茲經　鈞院協調原告准予影印相關資料，被告影印七十八
    年五月八日及八十一年十一月二十八日授信約定書核對後，又找出父親護照書信
    、土地銀行借據，發現原告及其承辦貸款證人林吉慶、黃美盆均主張林烏番八十
    一年十一月二十八日親筆簽名授信約定書（按丙○○以連帶保證人身分之授信約
    定書，與系爭林烏番授信約定書，對保時間均八十一年十一月二十八日上午十一
    時五十分）並非實在，而屬偽證。良以七十八年五月八日林烏番在授信約定書親
    筆簽名與八十一年十一月二十八日授信約定書所示林烏番筆跡不同，故被告以發
    現與事實不符之上述筆跡證據，表明被告等係當庭一時錯誤而自認，爰依民事訴
    訟法第二百七十九條第三項規定撤銷自認。查八十一年十一月二十八日之授信約
    定書係本件四筆借款之依據及關鍵，何況連帶保證人丙○○（與黃美盆為夫妻關
    係）九十一年二月六日審理時係主張：「授信約定書簽名蓋章是我父親的沒錯」
    「這四筆借款印章也是我父親蓋的，借款上『林烏番』的簽名，也是我父親簽的
    」。質言之，連帶保證人主張係其父林烏番親自借款非他人代理，嗣經被告舉出
    八十二年二月二十七日林烏番已因病而昏迷不可能簽名，其妻即證人黃美盆始改
    口稱借據係伊代理公公林烏番借款簽名蓋章，從而黃美盆及原告主張四筆借款係
    由其黃美盆代理林烏盆借款，已與同時間對保之丙○○所言相矛盾，自非事實。
(五)至於被告丙○○之妻即證人黃美盆九十一年六月十二日審理時所稱：七十八年五
    月八日授信約定書之貸款五百五十萬元，分別匯給丁○○一百萬元、戊○○四百
    五十萬元。已由被告戊○○承受丁○○部份，並負責依原告所示償還日期及金額
    ，先後委由黃美盆或直接匯入黃美盆在原告員工帳號三十二號帳戶償還，僅剩約
    一百二十萬元未還，此有黃美盆親筆於八十三年十一月二十二日所書明信片計算
    通知書，明示八十三年十二月二日到期放款三百萬元、八十三年十二月二日還本
    金三十萬，及利息共四十四萬七千八百七十六元可參證。嗣八十四年六月二日再
    還本金三十萬，利息十三萬六千元，共四十三萬六千元。八十五年十一月三十日
    以土銀支票票號七一二七三還本金三十萬，利息八萬五千一百元，共三十八萬五
    千一百元。八十六年五月二十八日再簽發償還三十七萬元（本金三十萬元，利息
    七萬元）可參證。但嗣後因再接到原告農會催討付款通知，因認黃美盆未忠實如
    數依被告委任代償原告農會，故被告不得已始中止償還，但父親財力甚佳，故本
    件四筆借款丙○○及黃美盆原先對外稱係父親借款，用贈伊蓋新樓房，茲臨訟始
    一反前述，辯稱係借新還舊，實則係藉其服務原告農會信用部機會，冒充被告父
    親林烏番名義抵押貸款，用以彌補償還其所擅用被告戊○○委請其代繳之貸款。
(六)綜上所述，原告所執八十一年十一月二十八日林烏番簽名成立之授信約定書，及
    系爭四筆借款借據，既非林烏番所訂契約，則系爭借貸契約即未成立，原告自難
    執以主張被告應繼承林烏番就此約定書及借據所產生之義務（包括以印鑑推定為
    林烏番之借款書據意思表示），尤其原告承辦人林吉慶竟然對上述約定書偽證稱
    有見林烏番在約定書簽名，同時間八十一年十一月二十八日上午十一時五十分對
    保之被告丙○○亦復如此不實指控，更彰顯本件四筆借款係原告聽信其貸款職員
    黃美盆片面所述，並非林烏盆借貸之意思表示，亦非林烏番所委託黃美盆辦理，
    原告自不得依借款契約而為本件請求。
三、證據：提出國立成功大學醫學院附設醫院及台南市立醫院診斷證明書各一紙、七
    十八年五月八日授信約定書一份，台南縣歸仁鄉戶政事務所七十八年四月二十四
    日林烏番印鑑證明一紙，林烏番土地銀行、收信、護照、繼承定意書之簽名。
貳、被告丙○○部分：
一、聲明：
(一)原告之訴及假執行之聲請駁回。
(二)訴訟費用由原告負擔。
(三)如受不利判決，被告願供擔保，請免為假執行之宣告。
二、陳述：
(一)對原告起訴主張被告之先父林烏番前分別於八十一年十二月二日、八十一年十二
    月二日、八十一年十二月四日、八十二年二月二十七日，邀及被告丙○○為連帶
    保證人，向原告借款五十萬元、三百九十萬元、三百萬元、二百萬元，且僅繳息
    至八十六年六月一日、八十六年六月一日、八十五年十二月二十三日、八十六年
    二月二十六日，尚積欠三十六萬二千元、二百八十六萬元、一百九十九萬三千元
    、一百五十萬元未還等情均不爭執。
(二)被告丁○○、甲○○○、己○○○、戊○○等四人則否認先父林烏番有向原告為
    系爭四筆借款，且抗辯稱：(一)被繼承人林烏番生前服務於台糖公司，並享有月退
    休金，經濟情況頗佳，亦擁有甚多不動產，又非從事生意投資，實無借款之必要
    ，本件借款均由被告丙○○一手配合其服務於原告農會之妻子黃美盆一手完成，
    並無經林烏番同意，自不能對其發生效力，且提款亦非林烏番親筆。(二)自八十一
    年十一月及十二月間林烏番即身患重病，心神喪失，無意思能力，自不可能為有
    效之法律行為。(三)系爭借款均無林烏番親筆簽名認同，而竟全係與連帶保證人，
    亦即被告丙○○之簽名筆跡相同。(四)系爭借貸契約，原告均無按金融機關核貸規
    定辦理對保手續，即率撥款，顯違核貸規定云云。惟查：(1)有無借款必要？與經
    濟情況良瓢並無絕對關係，且借款人如何利用借得款項，亦非借款人或其他第三
    人所得置喙！查被繼承人林烏番早於七十一年間即陸續有向原告農會借貸，且直
    至本件借款前，尚積欠原告農會達六百零五萬元，是被告丁○○、甲○○○、己
    ○○○、戊○○等四人抗辯稱被繼承人林烏番實無借款必要云云，應不足取。(2)
    按依原告農會核貸規定，借款者必須先親自簽署授信約定書，並留存印鑑章，作
    為日後借款之依憑（即原告農會核對借據之印鑑章與該授信約定書之印鑑無訛，
    即行放款）。查被繼承人林烏番於七十八年五月亦曾向原告農會借貸，該時除以
    其所有台南縣歸仁鄉○○○段第一三九一、一三九二地號二筆土地設定最高限額
    七百八十萬元之抵押權外，並按依規定親自簽署授信約定書，並留存印鑑章，又
    被繼承人林烏番為便宜省事，乃將印鑑、存摺及相關證明文件交予任職於原告農
    會之媳婦黃美盆，委由黃美盆辦理借貸手續，系爭四筆借款亦係依此之模式辦理
    ，並無被告丁○○、甲○○○、己○○○、戊○○等四人所稱無經被繼承人林烏
    番之同意之情。(3)被繼承人林烏番生前理財得當，累積相當可觀之財富，因見年
    事已高，便經常向其任職於原告農會之媳婦黃美盆提及應向原告農會再多借五、
    六百萬元，俾便日後減省遺產稅等語。為此，被繼承人林烏番乃於八十一年十一
    月間以所有台南縣歸仁鄉○○○段第一三九一、一三九二地號二筆土地設定最高
    限額一千八百萬元之抵押權，此有土地登記簿謄本可稽，並於八十一年十一月二
    十八日再另行親自簽署授信約定書，留存印鑑章，陸續為本件四筆之借款。而系
    爭於八十一年十二月二日向原告農會分別所借之五十萬元、三百九十萬元，共計
    為四百四十萬元之二筆借款，償還舊欠後，原六百零五萬元債務乃減為五百九十
    萬元，後又於八十一年十二月二十四日、八十二年二月二十七日，再分別借三百
    萬元、二百萬元，被繼承人林烏番於八十二年三月五日去世後，黃美盆仍以該所
    借得之金錢按期清償系爭借款之本息，直至無法再行負擔，此觀被繼承人林烏番
    目前尚欠原告農會六百七十一萬五千元之本金即明，蓋倘係被告丙○○或其妻黃
    美盆有意侵吞被繼承人林烏番所借得之款項，則何須以借得之金錢償還舊欠達四
    百五十五萬元，又何須陸續按期清償本息直至已無法負擔。被繼承人林烏番固於
    八十一年十二月十六日至同年月二十一日、八十一年十二月三十一日至八十二年
    一月八日、八十二年一月十一日至同年月十九日、八十二年一月二十三日至三月
    五日等期間住院醫療，甚於八十二年二月二十七日轉入加護病房。惟被繼承人除
    於臨終之際陷入昏迷外，其餘時間之精神意識均十分清楚，縱於八十二年二月二
    十七日轉入加護病房，其意識係時好時壞，並非已完全意識不清，關此可訊問當
    時與被告丙○○於病榻前照料被繼承人林烏番之黃美盆、庚○○○亦可得證明。
    況於系爭前三筆借款之時間（八十一年十二月二日、八十一年十二月二十四日）
    被繼承人林烏番確均未住院，而黃美盆見被繼承人林烏番於八十二年二月二十七
    日之健康狀況急轉直下，乃又於該日再借款二百萬元。又況縱被繼承人林烏番於
    八十二年二月二十七日之精神意識已陷入昏迷，惟該時借款之目的既係為減省遺
    產稅，則依民法第五百五十條但書之規定，該借貸自仍屬有效。(5)系爭借貸契約
    上之相關文書係由原告農會之承辦人員所填寫，簽名部份亦然，並非由被告丙○
    ○代為簽署被繼承人林烏番之姓名。蓋如前所述，原告農會按金融機關核貸規定
    ，經審核借據之印章與該授信約定書之印鑑無訛，即會放款，並無違核貸之情事
    。綜上可知，被告丁○○、甲○○○、己○○○、戊○○等四人所辯顯與客觀事
    實不符，應不足憑採。
(三)原告農會前為取償，乃對林烏番之繼承人即被告丁○○、甲○○○、己○○○、
    戊○○等四人聲請拍賣林烏番生前所提供之擔保品（即台南縣歸仁鄉○○○段第
    一三九一、一三九二地號二筆土地），被告丁○○、甲○○○、己○○○、戊○
    ○等四人均無異議，且經確定在案（　鈞院八十九年拍字第六三七號民事裁定）
    ，由此更可徵被告丁○○、甲○○○、己○○○、戊○○等四人對本件借款並無
    爭執，渠等目前所辯應非實在。
三、證據；提出遺產稅核定通知書、原告農會會員借款及保證歸戶卡、土地登記簿謄
    本、授信約定書，並聲請傳訊證人黃美盆。
參、被告庚○○○部份：
一、聲明：原告之訴駁回。
二、陳述：被告庚○○○為林烏番之二女兒，父親與歸仁鄉農會之借款往來已有多年
    ，據本人所知，父親早期之借款是給丁○○、戊○○使用於買賣股票，且大多借
    新還舊，而借款手續都委託在農會服務之媳婦黃美盆辦理，另外曾聽父親表示他
    因身體不好要黃美盆另外向農會借款來抵遺產稅，父親八十二年一、二月住院期
    間，都是我與丙○○輪流看護，父親是過世前二、三天才無法講話，本人與其他
　　兄弟姊妹雖身為高級知識分子但都自私自利，只想分遺產而已。
    理      由
一、本件原告起訴主張：訴外人林烏番（於民國八十二年三月五日死亡）於八十一年
    十一月二十八日與原告簽訂授信約定書，並邀同被告丙○○為連帶保證人，向原
    告分別於(1)八十一年十二月二日借款五十萬元，借款期間自八十一年十二月二日
　　起至九十一年十二月二日止，分期攤還，利息按原告基本放款利率機動調整，逾
　　期視為全部到期，上揭借款，至八十六年六月一日即未續繳，尚欠本金三十六萬
　　二千元，當時利息為週年利率百分之九（附表編號一）。(2)又於八十一年十二月
　　二日借款三百九十萬元，借款期間自八十一年十二月二日起至九十一年十二月二
　　日止，分期攤還，利息按原告基本放款利率機動調整，逾期視為全部到期，上揭
　　借款，至八十六年六月一日即未續繳，尚欠本金二百八十六萬元，當時利息為週
　　年利率百分之九（附表編號二）。(3)再於八十一年十二月二十四日借款三百萬元
　　，借款期間自八十一年十二月二十四日起至九十一年十二月二十四日止，分期攤
　　還，利息按原告基本放款利率機動調整，逾期視為全部到期，上揭借款，至八十
　　五年十二月二十三日即未續繳，尚欠本金一百九十九萬三千元，當時利息為週年
　　利率百分之九（附表編號三）。(4)另於八十二年二月二十七日借款二百萬元，借
　　款期間自八十二年二月二十七日起至九十二年二月二十七日止，分期攤還，利息
　　按原告基本放款利率機動調整，逾期視為全部到期，上揭借款，至八十六年二月
　　二十六日即未續繳，尚欠本金一百五十萬元，當時利息為週年利率百分之九（附
　　表編號四）。又約定上揭借款逾期未付，視為全部到期，除應償還全部本金及約
　　定利息外，另自逾期日起六個月以內者，加付上開利率百分之十，超過六個月者
　　，加付上開利率百分之二十之違約金。而訴外人林烏番於八十二年三月五日死亡
　　後，被告甲○○○、己○○○、丁○○、戊○○、丙○○、庚○○○等六人為林
　　烏番之法定繼承人，是被告等對於被繼承人林烏番之債務，依民法第一千一百三
　　十八條、第一千一百五十三條、第一千一百四十八條前段規定，應負連帶責任。
　　爰依消費借貸及連帶保證之法律關係，訴請被告連帶給付六百七十一萬五千元及
　　如附表所示金額之利息及違約金等語。
二、被告丙○○、庚○○○對原告主張訴外人林烏番右揭借款不爭執。被告甲○○○
    、己○○○、丁○○、戊○○則辯以：訴外人林烏番並未曾於八十一年十二月二
    日、八十一年十二月二日、八十一年十二月四日、八十二年二月二十七日，邀被
    告丙○○為連帶保證人，先後向原告借款五十萬元、三百九十萬元、三百萬元、
    二百萬元，上述四紙借據並非受過教育之林烏番親筆簽名，而係與連帶保證人丙
    ○○同一筆跡，是林烏番並無與原告訂立借款契約之意思表示，灼然甚明。又被
    告之先父林烏番先生生前服務於台糖公司，並享有月退休金，經濟情況頗佳，亦
    擁有甚多不動產，又非從事生意投資，實無借款之必要，本件債務均由被告丙○
    ○配合其服務於原告農會之妻子黃美盆片面一手完成，並無經林烏番同意，自不
    能對其發生借款契約效力。再訴外人林烏番自八十一年十一月及十二月間即患嚴
    重腎病及肝腫瘤，並曾於八十一年十二月十六日至八十一年十二月二十一日住入
    成功大學附設醫院，因腎衰竭合併血尿接受洗腎，尤其八十一年十二月三十一日
    至八十二年一月八日、八十二年一月八日、八十二年一月十一日至八十二年一月
    十九日、八十二年一月二十三日至八十二年三月五日住入台南市立醫院，有二家
    醫院診斷書可證，更有不省人事住入加護病房之記錄，不可能身患重病之下，猶
    先後於前揭借款時日，向原告簽借據借到上述金額。揆之林烏番當時重病，心神
    喪失，無意思能力，自不可能為本件借貸之有效法律行為。再被告四人原於九十
    一年十二月六日審理時，自認八十一年十一月二十八日之授信約定書上林烏番簽
    名為林烏番筆跡，係因原告以前未准被告調閱七十八年五月八日授信約定書而誤
    認，應送請鑑定。本件四筆借款被告丙○○及訴外人黃美盆原先對外稱係父親借
    款，用贈伊蓋新樓房，茲臨訟始一反前述，辯稱係借新還舊，實則係藉其服務原
    告農會信用部機會，冒充被告父親林烏番名義抵押貸款，用以彌補償還其所擅用
    被告戊○○委請其代繳之貸款。綜上所述，原告所執八十一年十一月二十八日林
    烏番簽名成立之授信約定書，及系爭四筆借款借據，既非林烏番所訂契約，則系
    爭借貸契約即未成立，原告自難執以主張被告應繼承林烏番就此約定書及借據所
    產生之義務（包括以印鑑推定為林烏番之借款書據意思表示），應駁回原告之訴
    云云，資為抗辯。
三、原告主張：訴外人林烏番於八十一年十一月二十八日與原告簽訂授信約定書，並
    邀同被告丙○○為連帶保證人，向原告分別於(1)八十一年十二月二日借款五十萬
    元，借款期間自八十一年十二月二日起至九十一年十二月二日止，分期攤還，利
　　息按原告基本放款利率機動調整，逾期視為全部到期，上揭借款，至八十六年六
　　月一日即未續繳，尚欠本金三十六萬二千元，當時利息為週年利率百分之九（附
　　表編號一）。(2)又於八十一年十二月二日借款三百九十萬元，借款期間自八十一
　　年十二月二日起至九十一年十二月二日止，分期攤還，利息按原告基本放款利率
　　機動調整，逾期視為全部到期，上揭借款，至八十六年六月一日即未續繳，尚欠
　　本金二百八十六萬元，當時利息為週年利率百分之九（附表編號二）。(3)再於八
    十一年十二月二十四日借款三百萬元，借款期間自八十一年十二月二十四日起至
　　九十一年十二月二十四日止，分期攤還，利息按原告基本放款利率機動調整，逾
　　期視為全部到期，上揭借款，至八十五年十二月二十三日即未續繳，尚欠本金一
　　百九十九萬三千元，當時利息為週年利率百分之九（附表編號三）。(4)另於八十
    二年二月二十七日借款二百萬元，借款期間自八十二年二月二十七日起至九十二
　　年二月二十七日止，分期攤還，利息按原告基本放款利率機動調整，逾期視為全
　　部到期，上揭借款，至八十六年二月二十六日即未續繳，尚欠本金一百五十萬元
　　，當時利息為週年利率百分之九（附表編號四），經催討無著等情，業據原告陳
　　明在卷，並提出與所述相符之授信約定書二份，借據、轉帳支出傳票、轉帳收入
　　傳票、放款帳卡各四份，利率變動表一紙為證。且證人林吉慶證稱：伊任職原告
　　農會，擔任總務工作，而本件借款是以前擔任放款主辦時承辦的業務，林烏番於
　　七十八年五月五日以其所有歸仁鄉○○○段一三九一、一三九二地號土地設定最
　　高限額抵押權七百八十萬元，並於七十八年五月二十二日借款五百五十萬元，但
　　他的最高借款金額只有六百五十萬元，林烏番需要增借一百萬元，所以又於七十
　　八年六月二日借了六百五十萬元，並同時償還五百五十萬元，而借款陸續償還，
　　尚欠四百二十二萬五千元，然後於八十一年十一月三日又以上開土地設定最高限
　　額一千八百萬元抵押權，並於八十一年十二月二日借了四百四十萬元償還前欠四
　　百二十二萬五千元（借據分三百九十萬元及伍拾萬元兩紙），後又於八十一年十
　　二月二十四日借了三百萬元，於八十二年二月二十七日借了二百萬元。於七十八
　　年及八十一年設定抵押時，林烏番有親自來對保並於授信約定書上親自簽名，而
　　八十一年十二月二日借款三百九十萬元及五十萬元時，林烏番有來，而其媳婦黃
　　美盆是我們農會的職員，所以借據就由她來代寫；而八十一年十二月二十四日及
　　八十二年二月二十七日的借款，林烏番有無親自到場，我不記得，但如有印鑑、
　　存款簿且相符的話，可以不用本人來，我們則會打電話確認，至於這二次借款有
　　無打電話確認，我已不記得了，而且根據授信約定書第十二條：以林烏番的印鑑
　　或本人簽名擇一即可等語。證人黃美盆證稱：因為伊與公公林烏番住在一起，他
　　告訴我說他年紀大，人生無常，如果身體不行的話，就用他的土地借款增加負債
　　，以節省遺產稅，而伊於農會上班，所以借款的借據都是伊幫他簽的，包括七十
　　八年、八十一年間的都一樣，而本件八十一年十二月二日及八十一年十二月二十
　　四日所借的三百九十萬元及五十萬元、三百萬元也都是林烏番叫伊去借的，而八
　　十二年二月二十七日的借款二百萬元則是我根據他以前的指示去做的等詞。上揭
　　原告所述及證人證詞，亦為被告丙○○、庚○○○所不爭執。被告甲○○○、己
　　○○○、丁○○、戊○○亦自認八十一年十一月二十八日之授信約定書係訴外人
　　林烏番親自簽名所為。是尚可認原告主張為真實。
四、雖被告甲○○○、己○○○、丁○○、戊○○雖以右揭情詞置辯，惟不足採，僅
    敘述如后：
(一)被告辯稱：訴外人林烏番並未曾於八十一年十二月二日、八十一年十二月二日、
    八十一年十二月四日、八十二年二月二十七日，邀被告丙○○為連帶保證人，先
    後向原告借款五十萬元、三百九十萬元、三百萬元、二百萬元，上述四紙借據並
    非受過教育之林烏番親筆簽名，而係與連帶保證人丙○○同一筆跡，是林烏番並
    無與原告訂立借款契約之意思表示云云。惟，前揭借款係訴外人林烏番所借，己
    如前述，況訴外人林烏番借款時，復提供其所有之台南縣歸仁鄉○○○段第一三
    九一、一三九二地號二筆土地設定最高限額一千八百萬元之抵押權，系爭借款未
    能清償，原告就設定抵押之土地，以被告四人為相對人聲請本院裁定拍賣抵押物
    確定，有原告提出之土地建築改良物抵押權設定契約書、他項權利證明書、本院
    八十九年度拍字第六三七號民事裁定及確定證明書在卷可參。又依法律之規定，
    有使用文字之必要者，得不由本人自寫，但必須親自簽名。如有用印章代簽名者
    ，其蓋章與簽名生同等之效力。民法第三條第一項、第二項分別定有明文，訴外
    人林烏番本件借款時，所書立之授信約定書、借據等除簽名外，復有林烏番於七
    十八年四月二十四日向台南縣歸仁鄉戶政事務所申請之「林烏番」印鑑證明之印
    文。縱被告所辯簽名非林烏番自為果屬實，亦無礙本件借貸契約成立之效力。被
    告所辯訴外人林烏番未為本件之借款，尚屬無據。
(二)被告又辯：訴外人林烏番生前服務於台糖公司，並享有月退休金，經濟情況頗佳
    ，亦擁有甚多不動產，又非從事生意投資，實無借款之必要，本件債務均由被告
    丙○○配合其服務於原告農會之妻子黃美盆片面一手完成，並無經林烏番同意，
    自不能對其發生借款契約效力云云。然，當事人締結借貸契約，非要式行為，且
    不以親自為之為必要，本可授權他人代理為之。訴外人林烏番為本件四次借款，
    均有林烏番之印鑑證明，而印鑑章依國人使用之習慣，均使用於特殊事項，不易
    出示或交付他人，保管之慎重，非一般印章可得比擬。參以證人黃美盆所述，伊
    在原告於農會上班，訴外人林烏番本件借款的借據都簽的，也都是林烏番叫伊去
    借的等情。可認借款係林烏番授權黃美盆代理為之。蓋黃美盆如未經授權代理，
    何如拿取林烏番印鑑章，又如何於本院審理坦認，而甘冒刑事偽造文書罪責之理
    。則黃美盆為本件借款經林烏番授權代理，應可認定。再借款之事由，每因人而
　　異，或為資金調度或為理財所需，原因不盡相同，自不能以經濟狀況如何為是否
　　借貸之依憑。是被告上述辯詞，亦無足採。
(三)原告復辯：訴外人林烏番自八十一年十一月及十二月間即患嚴重腎病及肝腫瘤，
    並曾於八十一年十二月十六日至八十一年十二月二十一日住入成功大學附設醫院
    ，因腎衰竭合併血尿接受洗腎，尤其八十一年十二月三十一日至八十二年一月八
    日、八十二年一月八日、八十二年一月十一日至八十二年一月十九日、八十二年
    一月二十三日至八十二年三月五日住入台南市立醫院，有二家醫院診斷書可證，
    更有不省人事住入加護病房之記錄，不可能身患重病之下，猶先後於前揭借款時
    日，向原告簽借據借到上述金額。揆之林烏番當時重病，心神喪失，無意思能力
    ，自不可能為本件借貸之有效法律行為云云。查，代理人於代理權限內，以本人
    名義所為之意思表示，直接對本人發生效力，民法第一百零三條定有明文。代理
    人所為代理行為之法律上效果直接歸屬於本人，而代理權因本人或代理人一方之
    死亡始歸於消滅。本件部分借款之法律行為，訴外人林烏番授權黃美盆代理，已
    如前述。又訴外人林烏番係於八十二年三月五日死亡（與原告訂立授權約定書，
    並無心神喪失情事），而本件借款時日，均在林烏番生前，縱部分借款行為之時
    日，林烏番有上開醫院就診情事，亦無礙本件借貸之法律效力。是被告所辯，亦
    屬無據。
(四)被告再以：於九十一年十二月六日審理時，自認八十一年十一月二十八日之授信
    約定書上林烏番簽名為林烏番筆跡，係因原告以前未准被告調閱七十八年五月八
    日授信約定書而誤認，應送請鑑定云云。按自認之撤銷，除別有規定外，以自認
    人能證明與事實不符，且係出於錯誤而為自認者，始得為之，民事訴訟法第二百
    七十九條第三項定有明文。本件被告上開時日就上揭授信約定書自認，有筆錄可
    稽，且該時本院僅就單一之授信約定書筆跡提交當事人確認，自無何誤認情事。
    而被告自認後，欲為撤銷，原告已為不同意之意思表示。況果有誤認，因授信約
　　定書尚有林烏番印鑑文可為事實之佐證，不生自認而發生事實不符狀況。是被告
　　請求將七十八年五月八日與八十一年十一月二十八日之授信約定書上「林烏番」
　　簽名，送鑑定是否同一人所為，應無必要，並予敘明。
五、按遺產繼承人，除配偶外，依左列順序定之：(1)直系血親卑親屬。(2)父母。(3)兄
    弟姊妹。(4)祖父母。繼承人自繼承開始時，除本法另有規定外，承受被繼承人財
    產上之一切權利、義務。繼承人對於被繼承人之債務，負連帶責任。原告主張被
    告甲○○○、己○○○、丁○○、戊○○、丙○○、庚○○○係被繼承人林烏番
    之繼承人（丙○○亦是本件之保證人），業據提出被告戶籍謄本及林烏番除戶戶
    籍謄本暨繼承系統表各一份為證，為被告所不爭執。從而原告依消費借貸及連帶
    保證之法律關係，請求被告連帶給付六百七十一萬五千元及如附表所示金額之利
    息及違約金，依法即無不合，應予准許。
六、原告及被告甲○○○、己○○○、丁○○、戊○○、丙○○陳明願供擔保，聲請
    宣告假執行或免為假執行，經核合於法律規定，爰分別酌定相當之擔保金額宣告
    之。
七、結論：原告之訴為有理由，依民事訴訟法第八十五條第二項，第三百九十條第二
    項，第三百九十二條，判決如主文。
中　　　華　　　民　　　國　　九十一　　年　　　七　　　月　　二十四　日
                                臺灣臺南地方法院民事第一庭
~B法　　　官　蘇清水
右為正本係照原本作成
如對本判決上訴，須於判決送達後廿日內向本院提出上訴狀
中　　　華　　　民　　　國　　九十一　　年　　　七　　　月　　二十四　日
~B法院書記官　陳金堂
~F0
~T40
附表：(臺灣臺南地方法院九十一年度重訴字第四二號)
┌──┬──────┬──────┬──────┬───────────────────┬───┐
│　　│　債權本金　│　　　　　　│　　　　　　│違　約　金　計　算　期　間　及　利　率│備  考│
│編號│          　│利息計算期間│利      息  ├────────┬──────────┤      │
│　　│  (新台幣)  │( 民    國 )│(週年利率)　│上開利率百分之十│ 上開利率百分之二十 │　　　│
├──┼──────┼──────┼──────┼────────┼──────────┼───┤
│ １ │參拾陸萬貳仟│自八十六年六│百分之九    │自八十六年七月三│自八十七年一月三日起│      │
│　　│元          │月二日起至清│    　　　　│日起至八十七年一│至清償日止  　　　　│　　　│
│    │            │償日止      │            │月二日止        │                    │      │
├──┼──────┼──────┼──────┼────────┼──────────┼───┤
│ ２ │貳佰捌拾陸萬│自八十六年六│百分之九    │自八十六年七月三│自八十七年一月三日起│      │
│　　│元          │月二日起至清│    　　　　│日起至八十七年一│至清償日止  　　　　│　　　│
│    │            │償日止      │            │月二日止        │                    │      │
├──┼──────┼──────┼──────┼────────┼──────────┼───┤
│ ３ │壹佰玖拾玖萬│自八十五年十│百分之九　　│自八十六年一月二│自八十六年七月廿五日│　　　│
│　　│參仟元      │二月二十四日│    　　　　│十五日起至八十六│起至清償日止　　　　│　　　│
│    │            │起至清償日止│            │年七月廿四日止  │                    │      │
├──┼──────┼──────┼──────┼────────┼──────────┼───┤
│ ４ │壹佰伍拾萬元│自八十六年二│百分之九    │自八十六年三月廿│自八十六年九月廿八日│      │
│　　│            │月廿七日起至│    　　　　│八日起至八十六年│起至清償日止　　　　│　　　│
│    │            │清償日止    │            │九月廿七日止    │                    │      │
├──┴──────┴──────┴──────┴────────┴──────────┴───┤
│編號一至四本金合計陸佰柒拾壹萬伍仟元。                                          　　　　　　　│
└───────────────────────────────────────────────┘
